【裁判字號】    90,簡上,39
【裁判日期】    900615
【裁判案由】    侵權行為損害賠償
【裁判全文】
臺灣臺南地方法院民事判決  九十年度簡上字第三九號
    上  訴  人  乙○○
    被  上訴人  甲○○
右當事人間請求侵權行為損害賠償事件，上訴人對於中華民國八十九年九月二十七日
臺灣臺南地方法院新營簡易庭八十九年營簡字第二○九號第一審判決提起上訴，本院
判決如左：
    主      文
原判決關於命上訴人給付超過新台幣壹萬壹仟壹佰伍拾元及自民國八十九年四月十
四日起至清償日止，按週年利率百分之五計算之利息部分，及該部份假執行之宣告，
暨（除確定部分外）訴訟費用之裁判均廢棄。
右開廢棄部分，被上訴人在第一審簡易之訴及其假執行之聲請均駁回。
其餘上訴駁回。
第一審（除確定部分外）、及第二審訴訟費用由上訴人負擔二分之一，餘由被上訴人
負擔。
    事      實
甲、上訴人方面：
壹、聲明：
  一、原判決不利上訴人部分廢棄。
  二、前項廢棄部分，被上訴人第一審之訴駁回。
  三、一、二審訴訟費用由被上訴人負擔。
貳、陳述：除與原判決記載相同者，茲引用之外，補稱：
  一、上訴人並未傷及被上訴人，刑事判決實有未妥。
  二、本案緣於被上訴人見上訴人老邁無知可欺，乃竊取上訴人所留置於台南縣七股
      鄉曾文溪河川公地之耕犛、拖肥柴架並竊佔上訴人所承作耕地約八十坪所衍生
      ，上訴人之犯行案經台南地方法院檢察署以八十九年度偵字第七二七一號提起
      公訴，並經鈞院八十九年度易字第二五八五號刑事判決被上訴人有罪在案，足
      證本件糾紛乃被上訴人竊取上訴人之財物所衍生，被上訴人仗其壯年見上訴人
      年老氣衰，乃肆無忌憚欺負上訴人，其責任在於被上訴人至明。本件刑事第二
      審審理程序未傳訊上訴人表示意見，即改判決被上訴人無罪，變成上訴人傷害
      被上訴人，上訴人難以茍同。本案乃上訴人要求被上訴人歸還渠所竊取之動產
      及竊取之土地時起口角所發生，被上訴人之惡行可鑑。上訴人乃年邁多病之老
      人，已無工作收入，原審判決上訴人應給付被上訴人二萬元非財產損害賠償，
      實乃不當。
參、證據：除援用第一審所提證據外，補提本院八十九年度易字第二五八五號刑事判
    決為證。
乙、被上訴人方面：
一、聲明：駁回上訴。
二、陳述：除與原判決記載相同者，茲引用之外，補稱：
    (一)上訴人的上訴超過上訴期間。
    (二)上訴人說被上訴人偷拿上訴人的東西，侵占上訴人的土地均不實在，上訴人必
      須要拿出證據來證明，且原審判決的賠償數額已經很少了，上訴人不應該再不
      服。
三、證據：除援用第一審所提證據。
丙、本院依職權調閱本院八十八年易字第一九七五號、台灣高等法院台南分院八十九
    年上易字第二八號傷害案件刑事歷審卷。
    理      由
一、本件被上訴人起訴主張兩造於民國八十八年四月三十日九時許，在台南縣七股鄉
    十份村曾文溪河川公地，因土地糾紛發生爭執，上訴人竟先行下手實施不法之侵
    害，致原告受有右眼眶血腫、左前臂擦傷及左額血腫併擦傷之傷害，被上訴人於
    就醫期間支出醫療費用二千三百五十三元，並受有非財產上損害八萬五千元，爰
    依侵權行為請求上訴人給付並加計法定遲延利息。（其中傷害之證明書及開立費
    用支出一千二百元部分、非財產損害六萬五千元部分、僱請訴外人工作薪資三萬
    五千元部分、毀損名譽之非財產損害八萬五千元部分，經原審駁回被上訴人之請
    求，被上訴人未聲明上訴或附帶上訴，已告確定）。
    上訴人則以其未傷及被上訴人，且係因被上訴人見上訴人老邁無知可欺，竊取上
    訴人所留置於台南縣七股鄉曾文溪河川公地之耕犛、拖肥柴架並竊佔上訴人所承
    作耕地約八十坪而衍生，上訴人之犯行案經台南地方法院檢察署以八十九年度偵
    字第七二七一號提起公訴，並經本院八十九年度易字第二五八五號刑事判決被上
    訴人有罪在案，足證本件糾紛乃因被上訴人仗其壯年見上訴人年老氣衰，乃肆無
    忌憚欺負上訴人，其責任在於被上訴人至明。況上訴人乃年邁多病之老人，已無
    工作收入，原審判決上訴人應給付被上訴人二萬元非財產損害賠償，實乃不當等
    語置辯。
二、被上訴人主張兩造於八十八年四月三十日九時許，在台南縣七股鄉十份村曾文溪
    河川公地，因土地糾紛發生爭執，被告竟先行下手實施不法之侵害，致原告受有
    右眼眶血腫（一×一公分）、左前臂擦傷（三×０．五公分）及左額血腫（四×
    四公分）併擦傷（二×一公分）之傷害之事實，業據提出驗傷診斷書為證，且經
    證人黃耀庭於原審證述：「我是十份村村長，八十八年四月三十日乙○○因為甲
    ○○挖其土，所以請我到現場，當時兩造因土地界址發生口角爭執，乙○○在水
    溝堤岸拿扁擔要打水溝底之甲○○，甲○○抓住他的扁擔，拉扯後乙○○即掉落
    溝底，後來甲○○把乙○○壓在下面，並沒有未出手打乙○○」等情（原審七十
    七頁筆錄參照），足認係上訴人先拿扁擔動手毆打被上訴人，另上訴人因本件傷
    害行為，經本院八十八年易字第一九七五號判處拘役二十日；被上訴人則因係正
    當防衛，經台灣高等法院台南分院八十九年度上易字第二八號刑事判決無罪確定
    在案，復經本院依職權調取台灣高等法院台南分院八十九年度上易字第二八號刑
    事歷審卷核閱屬實，是被上訴人主張其遭上訴人毆傷，堪可採信。上訴人否認其
    傷及被上訴人，自不可採。又上訴人雖抗辯本件係因被上訴人竊取其所留置於台
    南縣七股鄉曾文溪河川公地之耕犛、拖肥柴架，並竊佔其所承作之耕地而起，然
    被上訴人所為縱認已侵犯上訴人權益，上訴人另可循正當法律途徑尋求救濟，自
    難以此作為施行暴力傷害行為之法律上正當理由，是被上訴人之抗辯亦不可採。
三、按因故意或過失不法侵害他人之權利者，負損害賠償責任；不法侵害他人之身體
    或健康者，對於被害人因此喪失或減少勞動能力或增加生活上之需要時，應負損
    害賠償責任；又不法侵害他人之身體、健康、名譽、自由、信用、隱私、貞操，
    或不法侵害其他人格法益而情節重大者，被害人雖非財產上之損害，亦得請求賠
    償相當之金額，民法第一百八十四條第一項前段、第一百九十三條第一項、第一
    百九十五條第一項分別定有明文。查本件被上訴人因上訴人之故意不法侵害行為
    ，受有右眼眶血腫（一×一公分）、左前臂擦傷（三×０．五公分）及左額血腫
    （四×四公分）併擦傷（二×一公分）之傷害，而其所受傷害，與上訴人之侵權
    行為間有相當因果關係，已堪認定，從而，被上訴人依前揭規定，請求上訴人負
    損害賠償責任，洵屬正當。茲將被上訴人請求賠償之費用，是否應予准許，分述
    如次：
（一）醫療費用一千一百五十三元部分（其餘一千二百元未據被上訴人聲明不服，已
      告確定），業據被上訴人提出收據四紙為證，上訴人亦不爭執，是依被上訴人
      所受傷害及各收據載明之治療費用，係屬治療上之必要費用，應予准許。
（二）非財產上損害二萬元部分（其餘六萬五千元未據被上訴人聲明不服，已告確定
      ）：查本件被上訴人因上訴人之傷害行為，受有右眼眶血腫（一×一公分）、
      左前臂擦傷（三×０．五公分）及左額血腫（四×四公分）併擦傷（二×一公
      分）之傷害，而被上訴人現年五十四歲，為國小畢業，務農維生，月收入一、
      二萬元，家中有父親、妻子與三個小孩，小孩並均成年工作中，無其他財產資
      料；上訴人現年七十三歲，未曾就學，為自耕農，有坐落台南縣七股鄉之房屋
      乙幢及土地乙筆，已經兩造陳明在卷，並有財政部台灣省南區國稅局佳里稽徵
      所函附卷可稽，又本件係因被上訴人涉及竊取上訴人財物所生紛爭，被上訴人
      並因竊盜案件經本院八十九年易字第二五八五號判處罰金三千元，有該刑事判
      決附卷可參，雖該刑事案件尚未確定，然足認本件傷害肇因於被上訴人之不當
      竊取行為，是雖上訴人毆打被上訴人之行為不當，但其動機事出有因，爰審酌
      上開一切情狀，認應將被上訴人所為非財產上損害再予核減為一萬元，方屬允
      當。
四、綜上所述，上訴人抗辯被上訴人請求之非財產損害過高，經審酌本件傷害發生經
    過及兩造身分、地位、經濟狀況等情狀，自屬可信。從而，被上訴人本於侵權行
    為法律關係，請求上訴人給付超過一萬一千一百五十三元及自起訴狀繕本送達翌
    日即八十九年四月十四日起至清償日止，按週年利率百分五計算之利息，不應准
    許，其就該部分所為假執行之聲請亦失所附麗，應併予駁回。原審因未審酌本件
    傷害行為肇因於被上訴人先前不當之竊取物品，所為非財產損害判命上訴人給付
    二萬元，尚未全體考量兩造一切情事。上訴意旨指摘原判決此部分不當，求予廢
    棄改判，為有理由。爰由本院將原判決此部分予以廢棄改判，如主文所示。至於
    被上訴人請求給付未逾上開數額部分，原審為上訴人勝訴之判決，並宣告假執行
    ，經核於法並無不合，上訴意旨求予廢棄改判，為無理由，應駁回其上訴。
五、據上論結，本件上訴為一部有理由，一部無理由，依民事訴訟法第四百三十六條
    之一第三項、第四百五十條、第四百四十九條第一項、第七十九條但書、判決如
    主文。
中      華      民      國    九十      年      六      月     十五     日
                                                臺灣臺南地方法院民事第三庭
~B審判長法      官  吳森豐
~B      法      官  翁金緞
~B      法      官  蔡孟珊
右正本證明與原本無異
本判決不得上訴
中      華      民      國    九十      年      六      月     十五     日
~B      法院書記官  魏安里


司法院資訊處製作；財團法人民間司法改革基金會備份。
